【裁判字號】    98,上訴,2782
【裁判日期】    980831
【裁判案由】    違反公司法
【裁判全文】
臺灣高等法院刑事判決                98年度上訴字第2782號
上  訴  人
即  被  告  甲○○
上列上訴人因違反公司法案件，不服臺灣宜蘭地方法院98年度訴
字第25號，中華民國98年5月27日第一審判決（起訴案號：臺灣
宜蘭地方法院檢察署97年度偵字第3223號），提起上訴，本院判
決如下：
    主  文
上訴駁回。
    事實及理由
一、本案經本院審理結果，認第一審判決以上訴人即被告甲○○
    係犯修正前公司法第9條第3項之罪，被告利用不知情之會計
    師李開問，向主管機關提出申請文件表明收足股款，為間接
    正犯。被告犯罪時間，在民國96年4月24日以前，合於中華
    民國96年罪犯減刑條例減刑條件。並審酌被告身為公司負責
    人，明知股東並未繳納股款，竟向他人借款充作資本，影響
    交易對象對於該公司資本評估，以致危害社會交易安全，依
    其犯罪之目的、手段、犯罪所生之損害，及犯罪後之態度等
    一切情狀，判決被告「甲○○公司負責人，公司應收之股款
    ，股東並未實際繳納，而以申請文件表明收足，處有期徒刑
    捌月，減為有期徒刑肆月，如易科罰金，以銀元佰元即新
    台幣玖佰元折算壹日。」；認事用法及量刑均無不當，應予
    維持，並引用第一審判決書記載之事實、證據及理由。
二、被告甲○○上訴意旨稱：公司剛賣給丁○○，丁○○說為了
    減少開支，財務都是他們在處理。我完全沒有經手財務的事
    情，當初是我前夫叫我當掛名的董事長而已。公司賣給丁○○之後，公司的印章都交給他，他才去增資的，他何時將公
    司名義負責人變更，是先將公司董事長變更成他之後才去辦
    理增資的。增資的文件我都沒有看，上面的印章也不是我的
    ，是丁○○拿去給他的會計師辦理的等語。
三、經查：
（一）被告前於88年4月29日，將富士電梯公司半數股份即60萬
      股，以新台幣（以下同）1,500萬元價格出售予丁○○；
      再於88年5月16日，該公司資本額變更為6千萬元，並推舉
      丁○○為董事長、被告為董事等情，有股權轉讓契約書、
      股東授權書、富士電梯公司股東臨時會議事錄、董事會議
      事錄在卷可稽（94年度偵字第1416號卷第20至23頁、96年
      度他字第706號卷第32、33頁）。嗣於88年5月27日，由大
      宇會計師事務所負責人王日富，藉由玉山銀行信義分行甲○○、俞永昌、戊○○、己○○、熊錦增帳戶，分別匯款
      900萬元、400萬元、900萬元、400萬元、400萬元，及藉
      由慶豐銀行信義分行丁○○帳戶匯款900萬元，及藉由合
      作金庫吳文龍、黃王月雲帳戶，分別匯款525萬元、229萬
      元至富士電梯公司合作金庫三興分行帳號：000000000000
      0號帳戶內，另以現金146萬元存入富士電梯公司前開合作
      金庫帳戶，前開金額總計4,800萬元。嗣於88年5月31 日
      由大宇會計師事務所會計師李開問持該富士電梯公司合作
      金庫三興分行活期存款存摺影本及富士電梯公司增資登記
      資本額查核報告書、增加資本股東繳納股款明細表等申請
      文件向主管機關臺灣省政府建設廳申請辦理增資變更登記
      ，經該廳於88年6月1日核准變更登記，惟於88年5月29 日
      前開富士電梯公司合作金庫三興分行帳戶內4,800萬元，
      即分別以現金或轉帳支出方式，歸還王日富，此據王日富
      之配偶乙○○於原審證述在卷，及證人即富士電梯公司股
      東吳清傳於偵查中（見94年度偵字第14168號卷第240、24
      1頁95年5月30日偵訊筆錄），證人己○○（見原審卷第83
      頁98年4月29日審判筆錄）、庚○○（見原審卷第85、86
      頁98年4月29日審判筆錄）、丁○○（見原審院卷第73頁
      98年4月29日審判筆錄）、戊○○（見原審卷第80頁98年4
      月29日審判筆錄）於原審亦證述富士電梯公司於前述增資
      過程中，並未實際出資等情。此外並有合作金庫銀行安全
      管理處人員所呈前開富士電梯公司合作金庫三興分行帳戶
      交易明細表、解付匯款單據、存款憑條、取款憑條、匯款
      申請書代收入傳票等件附卷可證（見96年度偵字第706號
      卷第76至101頁），並經本院向臺北市政府建設局調得富
      士電梯公司登記案卷可稽。
（二）就富士電梯公司以借款充作資本額之情形，證人乙○○於
      原審證稱：之前在大宇會計師事務所擔任記帳工作，先生
      王日富在事務所負責工商登記，大部分事務所的業務是王
      日富負責，富士電梯公司增資4,800萬元，向王日富借錢
      ，總共借4,800萬元，前後借3天，利息約定不記得，…一
      般都是公司負責人出面，記得當時是帶公司負責人甲○○
      去銀行簽字，因為增資要開戶，所以伊帶甲○○去合作金
      庫三興支庫，借款期間並未見丁○○等語（見原審卷第60
      、61頁98年4月29日審判筆錄）。關於富士電梯公司借款
      充作資本額之情形，證人乙○○明確證述帶同被告前往銀
      行開立帳戶，而一般公司借款充作資本額時，因涉及借款
      時間、利息，故均由公司負責人出面洽商等情。而被告前
      與丁○○接洽出售富士電梯公司股份事宜時，證人丁○○
      於原審審理中證稱：甲○○與她先生熊錦增來台北找我，
      說電梯生意很好，會很賺錢，邀我入股，參加公司百分之
      50，我自己還有代表太太戊○○、己○○、俞永昌，他們
      4個人佔公司的一半，甲○○與她先生要求我當董事長，
      我就答應了，在簽契約書之前，甲○○與熊錦增跟我說增
      資已經增好了，增加資本額到6千萬元，有傳真股東現金
      增資計畫內容給我，增資的細節也沒有告訴我，只是說從
      1千2百萬元增資到6千萬元，股份轉讓契約書第9條約定由
      我聘任會計師辦理股權轉讓，但是甲○○說她去辦就可以
      ，就透過戊○○介紹大宇會計師事務所給甲○○等語（見
      原審卷第72、74、75、76頁98年4月29日審判筆錄）。再
      依證人丁○○所呈股東現金增資計劃內容（見原審卷第
      109 、110頁）所載：「一、公司簡介2.實收資本額：陸
      千萬元整」、「四、公司目前財務狀況1.投入資金：陸千
      萬元」，可知被告於出售富士電梯公司股份之初，即明確
      告知證人丁○○公司實收資本數額為6千萬元，證人丁○○亦因信賴被告提供之資訊，決定向被告購入富士電梯公
      司股份。
（三）關於富士電梯公司於業務執行情形，證人即富士電梯公司
      會計丙○○於原審證稱：我任職期間自85年開始到89年3
      、4月，任職期間內公司實際負責人是甲○○，富士電梯
      公司有點像家族企業，熊錦增是乾鐘營造公司與熊角工程
      公司的董事長，甲○○擔任富士電梯公司董事長，公司決
      策是甲○○負責，88年間負責人有變更為丁○○，我稱他
      陳先生，掛董事長名字，但丁○○本身並未參與富士電梯
      公司的經營，我跟丁○○很少見面，因為他都在台北，記
      得只有來宜蘭1次，好像是剛開始的時候，公司當初在宜
      蘭市○○路，是負責總公司的業務，有關於電梯的業務，
      都是由業務員呈報甲○○，如果甲○○覺得價錢合理，就
      直接報價給對方，如果對方也覺得可以接受的話，就可以
      直接簽約，在丁○○加入富士電梯公司之後，業務處理情
      形也是與之前相同，在台北有多1個辦事處，台北的辦事
      處熊錦增每天都會去，富士電梯公司是由宜蘭辦事處來指
      示，宜蘭辦事處由甲○○負責等語（見原審卷第66至70頁
      98年4月29日審判筆錄），從證人丙○○之前開證述可知
      ，富士電梯公司原實際負責人即為被告，縱丁○○加入該
      公司成為公司董事長，惟實際負責公司業務之人仍為被告
      。另證人辛○○雖於原審證稱：我自83、84年任職到88年
      11或12月，公司股權轉讓之前，被告在公司擔任執行秘書
      ，熊錦增擔任董事長，公司股權轉讓之後，公司董事長是
      丁○○，關於廠商請貨款、員工薪資，都要經過丁○○，
      公司股權轉讓之後，被告擔任東區經理，就是負責東區的
      業務及採購，印象中伊在宜蘭很少見過丁○○，應該只有
      1、2次，大部分都在台北等語（見原審卷第87至89頁98年
      4月29日審判筆錄）。就丁○○加入富士電梯公司後，被
      告即轉任東區經理職位，丁○○負責廠商請貨款、員工薪
      資之財務事項，但經原審質以於丁○○加入公司後，富士
      電梯公司之組織變更、業務執行範圍，證人辛○○證稱：
      伊擔任工務主任，工務範圍內容是業務部單子過來時，要
      去工地探勘、看工地的進度、安排出貨、安裝、試車、交
      車、保固、保養，伊的主管是甲○○，丁○○加入公司之
      前，開會的話主管級是甲○○、熊錦增、伊、業務人員參
      加，丁○○加入公司後，總公司在台北，另外成立南區、
      中區、東區，中區至少有1個業務員，南區應該有1個或2
      個業務員或2個工務人員，台北總公司有4個人，就是董事
      長、總經理、1個或2個業務，東區公司業務型態沒有改變
      等語（見原審卷第90、91頁98年4月29日審判筆錄）。可
      見被告所稱丁○○加入富士電梯公司後，所謂成立台北總
      公司、南區、中區辦事處云云，僅係派駐少數業務人員接
      洽業務而已，原先在宜蘭公司之業務、會計、工務組織一
      如往昔，富士電梯公司之主要營運處所仍在宜蘭，並由被
      告負責。被告辯稱於丁○○加入富士電梯公司前，僅係掛
      名公司董事長，而於丁○○加入公司後，亦僅擔任東區經
      理職位一職，公司決策均由丁○○負責云云，要與實情不
      符。被告擔任富士電梯公司之董事，負責公司業務之決策
      、執行，按公司法第8條第1項規定：「本法所稱公司負責
      人：在無限公司、兩合公司為執行業務或代表公司之股東
      ；在有限公司、股份有限公司為董事。」，被告身為富士
      電梯公司之負責人，並參與本案之增資，明知股東並未實
      際繳納股款，竟以文件表明收足，向主管機關辦理增資變
      更登記至為明確。
四、本案事證已明。被告甲○○仍執前詞否認犯罪，而指摘原判
    決不當，為無理由，應予駁回。
據上論斷，應依刑事訴訟法第373條、第368條，判決如主文。
本案經檢察官劉文水到庭執行職務。
中    華    民    國    98    年    8     月    31    日
                  刑事第一庭    審判長法  官  葉騰瑞
                                      法  官  莊明彰
                                      法  官  王炳梁
以上正本證明與原本無異。
如不服本判決，應於收受送達後10日內向本院提出上訴書狀，其
未敘述上訴之理由者並得於提起上訴後10日內向本院補提理由書
（均須按他造當事人之人數附繕本）「切勿逕送上級法院」。
                                      書記官  陳佳伶
中    華    民    國    98    年    9     月    1     日
附錄本案論罪科刑法條全文：
修正前公司法第9條第3項：
公司應收之股款，股東並未實際繳納，而以申請文件表明收足，
或股東雖已繳納而於登記後將股款發還股東，或任由股東收回者
，公司負責人各處5年以下有期徒刑、拘役或科或併科新臺幣6萬
元以下罰金。


司法院資訊處製作；財團法人民間司法改革基金會備份。
